臺灣桃園地方法院民事判決　　　　　　 94年度簡上字第166號
上　訴　人　乙○
被　上訴人　甲○○
上列當事人間請求遷讓房屋事件，上訴人對於民國94年5 月24日
本院中壢簡易庭93年度壢簡字第798 號第一審簡易判決提起上訴
，本院於民國94年11月22日言詞辯論終結，判決如下：
    主  文
上訴駁回。
第二審訴訟費用由上訴人負擔。
    事  實
甲、上訴人方面：
一、聲明：
（一）原判決不利上訴人之部分廢棄。
（二）被上訴人在第一審之訴及假執行之聲請均駁回。
（三）第一、二審訴訟費用由被上訴人負擔。
二、陳述：除與原判決所載者相同，茲予引用外，補稱：
（一）原審審理時未依民事訴訟法第359條、第365條之規定命鑑
      定人鑑定上訴人之筆跡，即率而認定兩者之筆勢、運筆方
      式均相同，顯係出於同一人之筆跡，該租賃契約書為上訴
      人所親筆簽名，實嫌草率。因筆跡鑑定事涉專業，非一般
      人以肉眼即能判斷，遑論此為鈞院另案即93年度壢簡字第
      20號訴訟事件（下稱前案）中上訴人所做之筆跡書寫勘驗
      ，故原審此已違反民事訴訟之直接審理主義、言詞審理主
      義。
（二）縱上訴人於民國93年6 月18日前案承審法官勘驗現場時，
      曾提出上訴人與訴外人龐明達簽訂之買賣契約書，並自認
      其上所記載「靠水溝邊的2 間」，就是指靠現場左側水溝
      的第2 間及第3 間，而被上訴人所請求返還之系爭房屋（
      即坐落桃園縣平鎮市○○段第420 之2 、第420 之3 、第
      422 、第422 之6 地號土地上，如原審判決附圖即桃園縣
      平鎮地政事務所複丈日期94年1 月21日土地複丈成果圖所
      示A 、B 、C 、D 部分，面積合計43.8平方公尺之建物〔
      附圖之說明誤載土地地號均為第420 之2 地號土地，與實
      際測量圖所示不同，應予更正〕，門牌號碼為桃園縣平鎮
      市○○路14號之房屋，下稱附圖）係靠左側水溝之第4 間
      等情，可見上訴人與訴外人龐明達簽訂之買賣契約所指之
      房屋並未包括系爭房屋，且上訴人於上開前案勘驗時並同
      意在1 個月內將系爭房屋遷讓還給被上訴人，並對系爭房
      屋屬於被上訴人所有乙節表示沒有意見。惟查，前案與本
      案分屬不同2 案，
      當事人於前案中之自認可否視為本案中之自認，不無疑義
      。況上訴人之自認亦與事實不符，上訴人自得依民事訴訟
      法第279 條第3 項之規定，撤銷前案中之自認。
（三）上訴人同意返還系爭房屋，不代表同意系爭房屋之所有權
      歸屬於被上訴人。又被上訴人所提出之房屋租賃契約書，
      期限為1 年，屆期並未續訂租約，被上訴人仍繼續收取租
      金，依法視為不定期租賃；且系爭房屋租賃契約書之租金
      係以6 個月繳付一次，即每期租金半年，依民法第440 條
      第2 項，租賃物為房屋者，遲付租金之總額滿非達2 個月
      之總額，不得終止契約。
三、證據：除援用原審之證據方法外，補提水費及電費收據各1
    紙、上訴人戶籍謄本1份。
乙、被上訴人方面：
一、聲明：駁回上訴人之上訴。
二、陳述：除與原判決所載者相同，茲予引用外，補稱：系爭房
    屋並非上訴人所有。
三、證據：援用原審之證據方法。
丙、本院依職權調閱本院93年度壢簡字第20號民事卷宗，並通知
    證人沈艷華及函詢系爭房屋由何人聲請供電、歷年來納稅義
    務人為何人、所設水錶數目及何人繳納水費等事項。
    理  由
一、本件被上訴人於原審起訴主張，伊於78年6 月4 日經由訴外
    人關治順之介紹，以新臺幣（下同）18萬5 千元之代價，向
    訴外人劉銘鼎購買系爭房屋，但因工作之便，伊仍住在工廠
    內，故並未居住即將系爭房屋租給訴外人雷鳴遠，上訴人則
    在租約上簽名為訴外人雷鳴遠之連帶保證人。嗣訴外人雷鳴
    遠未支付租金，系爭房屋亦遭上訴人無權占有使用迄今。伊
    於93年1 月間曾以前案訴請上訴人遷讓返還系爭房屋，承審
    法官於93年6 月18日至現場勘驗時，上訴人已當場坦承系爭
    房屋為被上訴人所有，並同意於1 個月內遷讓返還，伊隨即
    當場撤回該件訴訟，詎之後上訴人仍拒絕遷讓返還系爭房屋
    ，繼續無權占用。爰依無權占有之法律關係，訴請判決上訴
    人應將系爭房屋遷讓返還被上訴人等語。
二、上訴人則以：上訴人係於71年8 月26日向訴外人龐明達買受
    系爭房屋，並自70年11月4 日即遷入居住迄今，被上訴人並
    未能舉證證明其所提出之買賣契約書、租賃契約書為真正，
    且此租賃契約書上訴人之簽名與實際之簽名亦有明顯不同，
    況且系爭房屋既為上訴人實際居住，被上訴人如何再出租予
    他人等語，資為抗辯。
三、系爭房屋之坐落位置、面積，係如附圖所示A 、B 、C 、D
    之部分，且為未辦保存登記之建物，而上訴人並為現在占有
    系爭房屋之人等事實，除據原審會同兩造履勘現場並囑託桃
    園縣平鎮地政事務所測量人員至現場履勘測量無誤，有如附
    圖所示之測量圖、勘驗筆錄在卷可按外（見原審卷第33、35
    頁），復為兩造所不爭執，堪信為真實。
四、茲本件兩造主要所爭執者，乃系爭房屋究為何人所有及上訴
    人是否有權占有系爭房屋？經查：
（一）被上訴人主張其係於78年6 月4 日經由訴外人關治順之介
      紹，以18萬5 千元之代價，向訴外人劉銘鼎購買系爭房屋
      ，但因工作之便，伊仍住在工廠內，故並未居住即將系爭
      房屋出租予訴外人雷鳴遠，上訴人則擔任此租約中訴外人
      雷鳴遠之連帶保證人之事實，業據提出房屋買賣契約書、
      房屋租賃契約書各1 份為證（見原審第16頁與17頁間）。
      上訴人雖否認上開房屋買賣契約書、房屋租賃契約書之真
      正，惟被上訴人前於93年1 月7 日即向本院以前案起訴請
      求上訴人返還系爭房屋，經前案承審法官於93年4 月1 日
      言詞辯論時，當庭命上訴人書寫其姓名10遍附卷（見前案
      卷第42頁），核此上訴人當庭書寫之筆跡與被上訴人提出
      之房屋租賃契約書上上訴人所簽名為連帶保證人之筆跡，
      兩者之筆勢、運筆方式均極近似，是上開租賃契約書即有
      可能確為上訴人所親筆簽名。雖筆跡之鑑定事涉專業，然
      筆跡鑑定究僅係調查證據方法之一種，如對於通常書據上
      之筆跡，得以一般經驗加以核對，而不委之鑑定，仍無不
      可。且按事實之真偽，應由事實審法院斟酌辯論意旨及調
      查證據之結果，依自由心證判斷之，苟其判斷並不違背法
      令，即不許當事人以空言指摘，最高法院21年上字第1406
      號判例意旨闡釋甚明。又按鑑定為一種調查證據之方法，
      法院對於系爭之物認有選定鑑定人鑑定之必要，自可依法
      實施鑑定，若對於通常書據之真偽，認為自行核對筆跡已
      足為判別時，則為程序簡便起見，自行核對筆跡即以其所
      得心證據為判斷，而未予實施鑑定程序，亦難指為違法，
      最高法院19年上字第2189號判例意旨亦足參照。是依此說
      明，本院認上開房屋租賃契約書上訴人之簽名與前案上訴
      人當庭之簽名筆跡之比對，其近似程度既一望即可得而知
      ，自無再實施鑑定程序之必要，而得逕以此結果，作為形
      成心證之判斷依據。
（二）次查，本院於前案審理時，承審法官曾會同兩造於93年6
      月18日至現場履勘，勘驗結果現場共有4 間房屋，其門牌
      號碼均為桃園縣平鎮市○○路14號，其中靠近左側水溝第
      1 間為訴外人陳阿雲所有，現無人居住，其餘3 間均由上
      訴人占有使用中，且只有最右邊上訴人居住之房屋掛有門
      牌號碼，其餘3 間均無門牌號碼，有前案之勘驗筆錄及原
      審之相片可稽（筆錄見前案卷第56頁至58頁、照片見原審
      卷第47頁，其中下方照片2 層鐵皮外觀之2 間房屋為上訴
      人所買受者，上方照片中間外觀白色之1 層建物則為系爭
      房屋）。而上訴人於此前案履勘時，曾提出其與訴外人龐
      明達簽訂之買賣契約書予承審法官，並自承該買賣契約書
      上所記載「靠水溝邊的兩間」就是指靠左側水溝的第2 間
      及第3 間，系爭房屋則係靠左側水溝之第4 間等語。且上
      訴人當時買受時係買上述第2 間、第3 間兩間房屋之事實
      ，復為上訴人於上開本院前案履勘時當場自承無誤。雖前
      案嗣經被上訴人撤回訴訟，業經本院調卷核閱屬實。而依
      民事訴訟法第263 條第1 項前段之規定，訴經撤回者，視
      同未起訴。亦即訴訟繫屬溯及既往的消滅，當事人及法院
      在該訴訟程序所為之訴訟行為，均隨之失其效力。是原審
      認上訴人於前案上開勘驗時所為自承系爭房屋為被上訴人
      所有之行為，屬於訴訟上自認，固屬有誤。惟上訴人於前
      案審理中，既已為前揭系爭房屋屬於被上訴人所有之陳述
      ，則嗣該訴訟事件雖經撤回，然上訴人之陳述內容，仍非
      不得作為證據方法之一種，否則若得任令當事人於法院審
      理時之陳述，前後翻異，將使訴訟上之誠信原則盪然無存
      ，實非可採，故上訴人於前案所為之陳述，本院自仍得以
      之與其他經調查之證據相互參核，作為判斷事實真偽之資
      料。本院經審酌上訴人向訴外人龐明達所買受之房屋僅2
      間，而現場與系爭房屋相毗鄰者，除訴外人陳阿雲所有者
      外，恰為另外相連之2 間房屋，及上訴人於前案勘驗時所
      為之上開陳述內容，已足認上訴人與訴外人龐明達所簽訂
      之買賣契約所指為買賣標的之房屋並不包括系爭房屋甚明
      ，是上訴人執其與訴外人龐明達之上開買賣契約，而抗辯
      稱系爭房屋係其所買受乙節，即難採信。
（三）又上訴人雖於70年11月4 日即已將戶籍遷入桃園縣平鎮市
      ○○路14號內，有其戶籍謄本1 紙在卷可憑（見原審卷第
      17頁），惟與系爭房屋相連者另有3 間房屋，其中1 間為
      訴外人陳阿雲所有，另2 間則為上訴人所有，此4 間房屋
      之門牌號碼又均為桃園縣平鎮市○○路14號，甚且該門牌
      僅掛在上訴人向訴外人龐明達買受之2 間房屋其中1 間之
      門上，前已述及，則上訴人縱於70年11月4 日有戶籍設於
      此址之事實，亦難憑認其係有權占有系爭房屋。另上訴人
      雖係上開門牌號碼之水費及電費繳納人，有水費、電費收
      據各1 紙在卷可憑（見本院卷第32、33頁），惟上訴人自
      有之房屋既與系爭房屋使用同一門牌號碼，則其為繳納水
      、電費之名義人，亦屬正常。另本院經依職權函查結果，
      上開門牌號碼之納稅義務人係自94年10月間始起課房屋稅
      ，其納稅義務人則為上訴人，有桃園縣政府稅捐稽徵處94
      年10月31日桃稅壢貳字第0940027593號在卷可憑（見本院
      卷第51頁），並非被上訴人所主張買受系爭房屋之時起，
      被上訴人即為納稅義務人；另上址之電表有2 個，用電戶
      名分別為訴外人陳阿雲、上訴人，惟原始申請資料業已逾
      保存年限而經銷燬，不知何人為申請人之情，則有臺灣電
      力股份有限公司桃園區營業處94年11月3 日D 桃園字第
      094114615Y號函在卷可稽（見本院卷第54頁）；又上址設
      有1 個水錶，啟用日期為70年3 月6 日，申請人則為訴外
      人龐明達，並於71年9 月4 日過戶予訴外人龐良玉，於76
      年10月6 日再過戶予上訴人，另有臺灣省自來水股份有限
      公司94年10月28日台水二處中所字第0940003106號函附用
      水動態表在卷（見本院卷第58、59頁），是俱與前揭所認
      定上訴人僅有向訴外人龐明達買受與系爭房屋同排之另2
      間房屋，而未買受系爭房屋，惟此房屋均使用同一門牌號
      碼之事實，並不相扞格，是依上開納稅及水電申請、繳費
      之資料，仍無足為有利於上訴人此部分有權占有主張之認
      定依據。
（四）再查，上訴人於本院前案勘驗現場時，復曾當場同意在1
      個月內將系爭房屋遷讓還給被上訴人，並對於系爭房屋屬
      於被上訴人所有乙節表示沒有意見，被上訴人遂即當場撤
      回該件訴訟，而經兩造於前案之勘驗筆錄上簽名無誤等情
      ，除經本院調取前案卷宗內之勘驗筆錄核閱屬實外（見前
      案卷第58頁），並分別經證人即被上訴人之配偶石朝慧於
      原審94年5 月10日言詞辯論時、前案承審書記官沈艷華於
      本院94年10月18日準備程序時到庭結證無誤（見原審卷第
      55頁、本院卷第46頁），且衡諸常情，若非上訴人當時同
      意返還系爭房屋，被上訴人在本件訟爭性仍在之情況下，
      自無當場撤回該件訴訟之理。甚且上訴人於本院94年9 月
      22日準備程序中，先辯稱其未在上開前案之勘驗筆錄上簽
      名等語（見本院卷第30頁）；嗣於本院於準備程序中訊問
      證人沈艷華後，又改稱當時係法官要其簽名，其不知筆錄
      內容等語，前後翻異，已有可疑，又與上開調查證據之結
      果並不相符，顯見為臨訟否認之詞，並不足採信。
（五）另查，被上訴人係主張其前將系爭房屋出租予訴外人雷鳴
      遠，而非出租予上訴人，僅上訴人為訴外人雷鳴遠此租約
      債務之連帶保證人而已，是上訴人所為房屋租賃契約已視
      為不定期租賃及遲付租金之總額滿非達2 個月之總額，不
      得終止契約云云，即與本件爭執毫無關聯，自無庸審究。
（六）此外，上訴人並不能另行舉出其他證據以資證明其係有權
      占有系爭房屋，則綜上所述，被上訴人所主張系爭房屋為
      其向訴外人劉銘鼎所買受後，隨即出租予訴外人雷鳴遠，
      而為上訴人無權占有迄今之事實，即堪信為真實。
五、按不動產物權，依法律行為而取得設定、喪失、及變更者，
    非經登記，不生效力，民法第758 條定有明文。系爭房屋既
    為未辦保存登記之建物，被上訴人自無從登記為所有權人，
    則依上開法律規定，被上訴人尚不能取得系爭房屋之所有權
    。惟就未辦理保存登記之建築物為讓與時，雖因未辦理保存
    登記致不能辦理所有權移轉登記，該建築物之所有權不能發
    生讓與之效力，但受讓人與讓與人間非不得約定將該建築物
    之事實上處分權讓與於受讓人（最高法院74年度台上字第
    1317號裁判、87年度台上字第138 號裁判意旨參照）。是被
    上訴人已取得系爭房屋之事實上處分權，自足認定，亦即被
    上訴人對系爭房屋即有占有、使用之權利。
六、再按占有人，其占有被侵奪者，得請求返還其占有物；占有
    被妨害者，得請求除去其妨害；占有有被妨害之虞者，得請
    求防止其妨害，民法第962 條亦有明文。本件被上訴人於買
    受系爭房屋並將之出租予訴外人雷鳴遠時，系爭房屋已由訴
    外人雷鳴遠直接占有，而由被上訴人間接占有之。嗣上訴人
    無正當權源而直接占有系爭房屋，並否認被上訴人有占有之
    權利，則依上揭法律規定，被上訴人請求上訴人應返還其占
    有物即系爭房屋，自屬有據。
七、被上訴人於本件起訴時，其起訴狀雖僅表明原因事實而未明
    示其訴訟標的（見原審卷第3 至6 頁起訴狀所載），惟其於
    原審93年12月9 日言詞辯論時及本院94年11月22日言詞辯論
    時，均已表明係依據無權占有之法律關係，請求上訴人返還
    系爭房屋（見原審卷第25頁、本院卷第67頁），而按第244
    條第1 項第2 款所定事項，原告於起訴時得僅表明請求之原
    因事實，民事訴訟法第428 條第1 項定有明文，是依被上訴
    人嗣後以言詞所為之上開表明，自得認於本件訴訟係主張民
    法第962 條規定之法律關係無訛。
八、從而，被上訴人依民法第962 條規定之法律關係，請求上訴
    人將系爭房屋遷讓返還被上訴人，於法有據，應予准許；原
    審以被上訴人對系爭房屋有所有權為由，依民法第767 條之
    規定為其勝訴之判決，理由雖有未當，結論則無二致，應予
    維持；又本件訴訟標的價額在50萬元以下，原審依民事訴訟
    法第389 條第1 項第3 款之規定，併依職權宣告假執行之部
    分，並無違誤。上訴意旨所執理由，既均無可取，則其求予
    廢棄改判，即為無理由，應予駁回其上訴。
九、本件事證已臻明確，兩造其餘攻擊及防禦方法及所提出之證
    據，經核均與判決之結果不生影響，本院爰不一一論述，附
    此敘明。
據上論結，本件上訴為無理由，依民事訴訟法第436 條之1 第3
項、第449 條第2 項、第78條，判決如主文。
中　　華　　民　　國　　94　　年　　12 　　月　　6　　日
                      民事第二庭  審判長法　官　劉克聖
                                        法  官  石有為
                  　　　　　　　　   　 法　官　張震武
以上正本係照原本作成。
不得上訴。
中　　華　　民　　國　　94　　年　　12 　　月　　6　　日
                      　                書記官　李家
